臺灣雲林地方法院民事判決
                                     108年度訴字第582號
原      告  沈河濱  
訴訟代理人  林重仁律師
被      告  陳長興即李定之遺產管理人

            張明源  
            沈朝明  


            林秋碧  
訴訟代理人  張嘉興  
被      告  張文俊  
            沈兆軒  
            沈中興  
上  二  人
訴訟代理人  沈亭岑  
被      告  沈冠宏  
訴訟代理人  沈嚴換  
被      告  黃晨茹  

            簡麗娥  

            張耀仁  
上列當事人間分割共有物事件，本院於民國110年9月7日言詞辯
論終結，判決如下：
    主  文
兩造共有坐落雲林縣○○鎮○○○段000 地號土地，面積1,710
平方公尺（原登記面積為1,770平方公尺），其分割方法為如附
圖即雲林縣斗南地政事務所民國110年6月22日土地複丈成果圖所
示：編號甲，面積153 平方公尺之土地分歸原告、被告簡麗娥共
同取得，以原告應有部分24分之23 、被告簡麗娥應有部分24分
之1比例保持分別共有；編號乙，面積153 平方公尺之土地分歸
被告沈朝明單獨取得；編號丙，面積92平方公尺之土地分歸被告
沈中興單獨取得；編號丁，面積183 平方公尺之土地分歸被告黃
晨茹單獨取得；編號戊，面積92 平方公尺之土地分歸被告沈冠
宏單獨取得；編號己，面積92平方公尺之土地分歸被告沈兆軒單
獨取得；編號庚，面積153 平方公尺之土地分歸被告張明源、被
告張耀仁、被告林秋碧、被告張文俊共同取得，依被告張明源應
有部分12分之2 、被告張耀仁應有部分12分之6 、被告林秋碧應
有部分12分之3 、被告張文俊應有部分12分之1之比例保持分別
共有；編號壬，面積458平方公尺之土地分歸被告陳長興即李定
之遺產管理人單獨取得；編號辛，面積334 平方公尺之土地分歸
原告、被告陳長興即李定之遺產管理人、被告張明源、被告沈兆
軒、被告沈朝明、被告林秋碧、被告張文俊、被告沈中興、被告
沈冠宏、被告黃晨茹、被告簡麗娥、被告張耀仁共同取得，依附
表二所示應有部分比例保持分別共有。
原告其餘之訴駁回。
訴訟費用由兩造按附表一所示比例負擔。
    事實及理由
壹、程序事項
一、按當事人死亡者，訴訟程序在有繼承人、遺產管理人或其他
    依法令應續行訴訟之人承受訴訟以前當然停止。民事訴訟法
    第168條定有明文。次按第168條至第172條及前條所定之承
    受訴訟人，於得為承受時，應即為承受之聲明。他造當事人
    亦得聲明承受訴訟。聲明承受訴訟，應提出書狀於受訴法院
    ，由法院送達於他造。民事訴訟法第175條、第176條亦有明
    定。本件坐落雲林縣○○鎮○○○段000地號土地（下稱系爭土地
    ）之共有人張國雄於本院審理期間之民國108年8月29日死亡
    ，有除戶謄本在卷可憑（見本院卷一第391頁），其繼承人
    張正義、張永杰、張凱晴、張雅惠已於108年11月14日將被
    繼承人張國雄於系爭土地之應有部分由張永杰分割繼承，有
    繼承系統表及繼承人戶籍謄本、本院查詢表、雲林縣斗南地
    政事務所108年度南資字第45400號土地登記申請書等件附卷
    可佐（見本院卷一第369頁、第377至399頁、第407至451頁
    ），張永杰業於108年11月26日到庭聲明承受訴訟（見本院
    卷一第205頁），自應由張永杰為張國雄之承受訴訟人續行
    本件訴訟。
二、次按訴訟繫屬中為訴訟標的之法律關係，雖移轉於第三人，
    於訴訟無影響。前項情形，第三人經兩造同意，得聲請代移
    轉之當事人承當訴訟；僅他造不同意者，移轉之當事人或第
    三人得聲請法院以裁定許第三人承當訴訟。民事訴訟法第25
    4條第1項、第2項定有明文。查張永杰業於108年11月20日將
    系爭土地應有部分辦理所有權移轉登記與被告張耀仁，並於
    同年月27日登記完畢，有系爭土地登記第一類謄本及雲林縣
    斗南地政事務所108年度南資字第46660號土地登記申請書等
    件在卷可憑（見本院卷一第503頁、第453至465頁），經被
    告張耀仁當庭聲明承當訴訟，並得原告同意（見本院卷一第
    478頁），堪認已生承當訴訟之效力。
三、被告張明源、被告沈兆軒、被告沈朝明、被告林秋碧、被告
    張文俊、被告沈冠宏、被告簡麗娥、被告張耀仁經合法通知
    ，均未於最後言詞辯論期日到場，核無民事訴訟法第386 條
    所列各款情形，爰依原告之聲請，由其一造辯論而為判決。
貳、實體部分
一、原告起訴主張略以：
  ㈠系爭土地，面積1,710平方公尺（原登記面積為1,770平方公
    尺），為鄉村區乙種建築用地，由兩造共有，應有部分如附
    表一所示，兩造就系爭土地未訂有不能分割之期限，亦無因
    物之使用目的不能分割情事，且共有人間無法達成協議，依
    民法第823 條第1 項規定，原告自得隨時請求分割系爭土地
    。
  ㈡本件如將系爭土地依附圖即雲林縣斗南地政事務所110年6月2
    2日土地複丈成果圖（下稱附圖）所示方案分割，符合全體
    共有人之意願，對全體共有人最有利，綜上，聲明：⒈被告
    應偕同原告就系爭土地辦理面積更正為1,710平方公尺。⒉兩
    造共有系爭土地，面積1,710平方公尺，其分割方法為如附
    圖所示：編號甲，面積153 平方公尺之土地分歸原告、被告
    簡麗娥共同取得，以原告應有部分24分之23 、被告簡麗娥
    應有部分24分之1比例保持分別共有；編號乙，面積153 平
    方公尺之土地分歸被告沈朝明單獨取得；編號丙，面積92平
    方公尺之土地分歸被告沈中興單獨取得；編號丁，面積183 
    平方公尺之土地分歸被告黃晨茹單獨取得；編號戊，面積92
     平方公尺之土地分歸被告沈冠宏單獨取得；編號己，面積9
    2平方公尺之土地分歸被告沈兆軒單獨取得；編號庚，面積1
    53 平方公尺之土地分歸被告張明源、被告張耀仁、被告林
    秋碧、被告張文俊共同取得，依被告張明源應有部分12分之
    2 、被告張耀仁應有部分12分之6 、被告林秋碧應有部分12
    分之3 、被告張文俊應有部分12分之1之比例保持分別共有
    ；編號壬，面積458平方公尺之土地分歸被告陳長興即李定
    之遺產管理人單獨取得；編號辛，面積334 平方公尺之土地
    為私設道路，分歸兩造共同取得，並按原應有部分比例保持
    共有。
二、被告抗辯：
  ㈠被告陳長興即李定之遺產管理人略以：同意附圖之分割方案
    。
  ㈡被告黃晨茹略以：同意附圖之分割方案。
  ㈢被告沈中興略以：同意附圖之分割方案。
  ㈣被告張明源、被告林秋碧未於最後言詞辯論期日到場，惟據
    其前抗辯：同意受分配之位置，亦同意共有。
  ㈤被告沈朝明未於最後言詞辯論期日到場，惟據其前抗辯：同
    意受分配之位置，希望不用鑑價找補。
　㈥被告張耀仁未於最後言詞辯論期日到場，惟據其前抗辯：同
    意附圖之分割方案。
　㈦被告沈冠宏、被告沈兆軒未於最後言詞辯論期日到場，惟據
    其前抗辯：被告沈兆軒有地上物，但並沒有在「己」上，被
    告沈冠宏有多的希望補到被告沈兆軒這邊，希望「戊」、「
    己」合在一起，不要分開，會再提出新的分割方案。
　㈧被告張文俊、被告簡麗娥均未到庭，亦未提出書狀作何聲明
    或陳述。
三、本院之判斷：
  ㈠按土地登記簿所載面積與地籍原圖面積不同時，因面積須以
    圖面為依據，始能計算，自應以地籍原圖為準；再者，登記
    之面積如與實際測量所得之面積不符，於共有人間無爭執者
    ，法院固得於地政機關辦理更正登記完畢後，為分割共有物
    之判決，或逕依原告請求，參考地政機關實測所得之面積判
    決分割，並於理由欄敘明面積不符情節，待該判決確定後，
    由當事人持向地政機關聲請一併為更正及分割登記，均毋庸
    由原告追加聲明，請求更正共有土地之面積後始為判決分割
    ，惟於共有人就面積之不符尚有異見時，因此種錯誤，已涉
    及私權，既有爭執，於就土地之面積為更正登記前，法院即
    不得逕行判決分割（最高法院93年度台上字第1635號判決意
    旨參照）。查系爭土地經核算地籍圖面積為1,710平方公尺
    ，與登記面積1,770平方公尺相較已超出地籍測量實施規則
    第243條之規定之容許誤差，依規定應更正登記面積為1,710
    平方公尺，有雲林縣斗南地政事務所108年10月17日雲南地
    二字第1080004858號函在卷足憑（見本院卷一第139頁），
    而兩造均無對上開面積不符之事表示異議或提出爭執，依前
    開說明，待本件分割共有物判決確定後，由兩造持確定判決
    向地政機關聲請一併為更正及分割登記即可，上開土地登記
    面積與實測面積不符，並不影響本院以土地實際面積判決分
    割，兩造待判決確定後，自可持向地政機關申請一併為更正
    及分割登記。是原告於本院提起追加之訴，請求被告應協同
    辦理系爭土地面積更正登記為1,710元平方公尺一節（見本
    院卷二第71頁），核屬欠缺權利保護必要，為無理由，應予
    駁回。
  ㈡按各共有人，除法令另有規定外，得隨時請求分割共有物。
    但因物之使用目的不能分割或契約訂有不分割之期限者，不
    在此限。共有物之分割，依共有人協議之方法行之。分割之
    方法不能協議決定，或於協議決定後因消滅時效完成經共有
    人拒絕履行者，法院得因任何共有人之請求，命以原物分配
    於各共有人。以原物為分配時，因共有人之利益或其他必要
    情形，得就共有物之一部分仍維持共有。民法第823 條第1
    項、第824 條第1 項、第2 項第1 款前段、第4 項分別定有
    明文。查系爭土地為鄉村區乙種建築用地，面積1,710 平方
    公尺（登記面積為1,770平方公尺），由兩造共有，應有部
    分如附表一所示，有系爭土地登記第一類謄本在卷可憑（見
    本院卷一第105 至111頁），而原告主張兩造就系爭土地並
    無不為分割期限之約定，亦無使用目的上不能分割之情事，
    兩造無法達成分割協議之事實，未見被告就此爭執，堪認為
    真實，則原告依上開規定，訴請裁判分割系爭土地，核屬有
    據，應予准許。
  ㈢次按共有人因共有物分割之方法不能協議決定，而提起請求
    分割共有物之訴，應由法院依民法第824 條命為適當之分配
    ，不受任何共有人主張之拘束；惟定共有物分割之方法，固
    可由法院自由裁量，但仍應斟酌各共有人之意願、共有物之
    性質、價格、分割前之使用狀態、經濟效用、分得部分之利
    用價值及全體共有人之利益等有關情狀，定一適當公平之方
    法以為分割（最高法院74年度第1 次民事庭會議決議( 二)
    、49年台上字第2569號判決、96年度台上字第108 號判決意
    旨參照）。經查：
  ⒈系爭土地上有磚造瓦頂平房多間，北側部分為空地，且有臨
    產業道路，南側臨大馬路，系爭土地南側有一條南北狹長既
    成巷道，可通往該土地中間之廣場、庭院等情，業據本院於
    108年8月9日會同兩造及地政人員履勘現場屬實，製有履勘
    筆錄、現場照片在卷可佐（見本院卷一第71至85頁），並經
    地政人員將地上物情形測繪如雲林縣斗南地政事務所複丈日
    期108年8月9日土地複丈成果圖所示，有該圖在卷可佐（見
    本院卷一第141頁），堪認為真。
  ⒉系爭土地西南邊鄰同段391及391-1地號土地，同段391及391-
    1地號土地之共有人有張國雄（歿）、被告張明源、被告林
    秋碧、被告張文俊等人，有土地登記第一類謄本在卷可憑（
    見本院卷一第97至103頁），而系爭土地如依附圖所示方式
    分割，將編號甲，面積153平方公尺之土地分歸原告與被告
    簡麗娥共同取得，依原告應有部分24分之23，被告簡麗娥應
    有部分24分之1之比例保持分別共有，編號乙，面積153平方
    公尺之土地分歸被告沈朝明單獨所有，編號丙，面積92平方
    公尺之土地分歸被告沈中興單獨所有，編號丁，面積183平
    方公尺之土地分歸被告黃晨茹單獨所有，編號戊，面積92平
    方公尺之土地分歸被告沈冠宏單獨所有，編號己，面積92平
    方公尺之土地分歸被告沈兆軒單獨所有，編號庚，面積153
    平方公尺之土地分歸被告張明源、被告張耀仁、被告林秋碧
    、被告張文俊共同取得，依被告張明源12分之2、被告張耀
    仁12分之6、被告林秋碧12分之3、被告張文俊12分之1之比
    例保持分別共有，編號壬，面積458平方公尺之土地分歸被
    告陳長興即李定之遺產管理人單獨所有，編號辛，面積334
    平方公尺之土地，分歸全體共有人依附表二應有部分比例保
    持共有，大致上符合各共有人使用現況，且被告張耀仁、被
    告張明源、被告林秋碧、被告張文俊受分配之位置可以與其
    等所有之同段391、391-1地號土地合併利用，再者，分割後
    各土地地形均甚方正，並均有道路可供進出，無形成袋地之
    虞，參以大部分共有人均同意此分割方案，堪認係符合全體
    共有人利益，應為適當、公允之分割方法。
  ⒊至於原告固主張將編號「辛」部分採依原應有部分比例保持
    共有，但如此計算，所有共有人分配後面積均有小數點後1
    至2位微幅之增減，本院審酌原告與被告簡麗娥為配偶關係
    ，共有甲部分土地，被告張明源、被告張耀仁、被告林秋碧
    、被告張文俊共有庚部分土地，故就上開人等持有道路之比
    例，在上開人等範圍內予以微調如附表二所示，以期使分配
    後所有人員（以區塊論）之面積增減為零，亦可達到不影響
    其他共有人之權益之結果。
  ⒋另外，被告沈冠宏、被告沈兆軒雖曾表示要另外提出分割方
    案，但其至本件言詞辯論終結前並未提出任何分割方案供本
    院審酌，且經本院於110年7月1日將附圖所示分割方案寄送
    各共有人表示意見，被告沈冠宏、被告沈兆軒亦未表示任何
    反對意見到院，堪認附圖所示分割方案應亦不違背被告沈冠
    宏、被告沈兆軒之意願，附此敘明。
  ㈣末者，本院審酌各共有人依上開分割方案分得之土地面積均
    按其等應有部分比例換算，縱有部分共有人有所增減，乃因
    小數點進位緣故，受影響之共有人數少且幅度甚微，各共有
    人分得之土地價值應相差無幾，考量訴訟經濟，應無需令共
    有人再耗費數額非微之鑑價費用，透過囑託不動產估價師事
    務所估算各共有人分得土地之價值，復參酌兩造均未表明有
    需鑑價找補之必要。是以，本院認系爭土地分割方法如上，
    各共有人間應無互相金錢補償之必要。
四、綜上所述，原告本於共有人之地位，訴請分割系爭土地，應
    予准許。本院審酌系爭土地使用情形、分割後各筆土地位置
    、對外通行條件、土地最大經濟效用及各共有人之意見等因
    素，認系爭土地應採附圖所示之分割方法為適當，爰就系爭
    土地分割方法諭知如主文第1 項所示。惟原告於本院追加請
    求被告應協同辦理系爭土地面積更正登記部分，為無理由，
    應予駁回。
五、末按因共有物分割、經界或其他性質上類似之事件涉訟，由
    敗訴當事人負擔訴訟費用顯失公平者，法院得酌量情形，命
    勝訴之當事人負擔其一部，民事訴訟法第80條之1 定有明文
    。分割共有物之訴，本質上屬無訟爭性之非訟事件，兩造本
    可互換地位。本件原告起訴雖於法有據，但被告之應訴實因
    訴訟性質所不得不然，本院認為訴訟費用由敗訴當事人負擔
    ，顯失公平，而應由兩造依其應有部分之比例分擔，較為公
    允，爰諭知如主文第3 項所示。
六、本案事證已臻明確，兩造其餘主張與攻擊防禦方法，經核均
    與本案判決結果無影響，爰不一一審酌，附此說明。
七、訴訟費用負擔之依據：民事訴訟法第80條之1、第85條第1 
    項但書。
中　　華　　民　　國　　110 　年　　9 　　月　　24　　日
　　                 民事第二庭 法  官　洪儀芳

以上正本係照原本作成。
如不服本判決，應於送達後20日內向本院提出上訴狀並表明上訴
理由，如於本判決宣示後送達前提起上訴者，應於判決送達後20
日內補提上訴理由書（須按他造人數附繕本）。
中　　華　　民　　國　　110 　年　　9 　　月　　24　　日
                                書記官  林左茹

附表一
編號 共有人 應有部分 訴訟費用分擔之比例  1 陳長興即李定之遺產管理人 3分之1 3分之1  2 張明源 54分之1 54分之1  3 張耀仁 18分之1 18分之1  4 沈兆軒 15分之1 15分之1  5 沈朝明 9分之1 9分之1  6 林秋碧 36分之1 36分之1  7 張文俊 108分之1 108分之1  8 沈中興 15分之1 15分之1  9 沈冠宏 15分之1 15分之1  10 黃晨茹 15分之2 15分之2  11 沈河濱 216分之23 216分之23  12 簡麗娥 216分之1 216分之1 


附表二  道路「辛」負擔之比例
編號 共有人 道路「辛」面積334平方公尺 各共有人負擔之比例  1 陳長興即李定之遺產管理人 334分之112  2 張明源 334分之6  3 張耀仁 334分之19  4 沈兆軒 334分之22  5 沈朝明 334分之37  6 林秋碧 334分之9  7 張文俊 334分之3  8 沈中興 334分之22  9 沈冠宏 334分之22  10 黃晨茹 334分之45  11 沈河濱 334分之35  12 簡麗娥 334分之2 

附圖：雲林縣斗南地政事務所民國110年6月22日土地複丈成果圖